---
title: "Kviz 3"
subtitle: "Statistika 2024/25"
author: "Jan Panjan"
date: "12/12/2024"
execution:
  warning: false
  code-fold: true
format:
  html:
    toc: true
    theme: flatly
    monofont: JetBrains Mono
---

## Uporabljeni paketi

```{r}
#| output: false
library(tidyverse)
library(ggplot2)
```

## Branje podatkov

```{r}
data <- read.delim("data.txt")
x <- 8 # prezadnja števka
z <- 2 # zadnja števka
data[unique(c(seq(x, nrow(data), 10), seq(z, nrow(data), 10))), ] %>%
  as.data.frame() -> my.data

nrow(my.data)
```

Preimenoval bom stolpce za lažje delo.

```{r}
names(my.data) <- names(my.data) |> 
  gsub(pattern = "\\.+", replacement = "_") |> 
  gsub(pattern = "_$", replacement = "")

names(my.data)
```

## Navodila

Vaša naloga bo narediti več statističnih analiz. Vsaka statistična analiza naj vključuje: - eksplicitno zapisani ničelno in alternativno hipotezo, - utemeljitev uporabe izbranega statističnega testa, - izračun z R, - statistični sklep - in vsebinski sklep.

Če ni določeno drugače, uporabite $\alpha = 0.05$.

## Naloga 1

***Pri*** $\alpha = 0.01$ preverite ali se številka čevlja razlikuje pri študentih in študentkah.

```{r}
#| code-fold: true
#| code-summary: podatki
df <- select(my.data, Sex, Shoe_size) |>
  filter(Sex %in% c("male", "female"))

df |> summarise(
  n = n(),
  povprecje = mean(Shoe_size),
  "std. odklon" = sd(Shoe_size),
  .by = Sex
)
```

```{r}
#| code-fold: true
#| code-summary: test korelacije
sz_M <- my.data[my.data$Sex == "male", "Shoe_size"]
sz_F <- my.data[my.data$Sex == "female", "Shoe_size"]
t.test(sz_M, sz_F, sig.level = 0.01, alternative = "two.sided")
```

Visoka $p$ vrednost nakazuje na to, da odstopanja niso statistično značilna - $H_0$ obdrđimo. Velikost čevlja se med študenti in študentkami razlikuje.

## Naloga 2

***Predstavite podatke za številko čevlja in težo z ustreznim grafom. Preverite ali je številka čevlja linearno odvisna od teže v populaciji študentov. Interpretirajte rezultate. Komentirajte ali je predstavljen problem smiselno zastavljen.***

-   $H_0:$ številka čevlja in teža sta linearno odvisni spremenljivki
-   $H_1:$ številka čevlja in teža nista linearno odvisni spremenljivki

```{r}
#| code-fold: true
#| code-summary: graf
ggplot(df, aes(x = Shoe_size)) +
  geom_histogram(binwidth = 1) +
  facet_wrap(~ Sex, ncol = 2) +
  labs(
    x = "Velikost čevlja",
    y = "Frekvenca",
    title = "Porazdelitev velikosti čevlja glede na spol"
  )

df2 <- select(my.data, Sex, Weight) |>
  filter(Sex %in% c("male", "female"))

ggplot(df2, aes(x = Weight)) +
  geom_histogram(binwidth = 5) +
  facet_wrap(~ Sex, ncol = 2) +
  labs(
    x = "Teža",
    y = "Frekvenca",
    title = "Porazdelitev teže glede na spol"
  )
```

```{r}
#| code-fold: true
#| code-summary: test korelacije
w_M <- filter(my.data, Sex == "male") |>
  select(Weight) |>
  unlist() |>
  setNames(NULL)

cor.test(
  x = sz_M, 
  y = w_M,
  method = "pearson",
  alternative = "two.sided"
)
```

Korelacija $\approx$ 0.695 je nadpovprečna, zato lahko trdim, da sta teža in velikost noge linearno korelirani. Podobno je razvidno iz spodnjega grafa. Hipotezo $H_0$ zavržemo v prid alternativne domneve $H_1$.

```{r}
#| code-fold: true
#| code-summary: graf
ggplot(
  data.frame(
    "ShoeSize" = sz_M, 
    "Weight" = w_M
  ), 
  aes(x = ShoeSize, y = Weight)
  ) +
  geom_point() +
  geom_smooth() +
  labs(
    title = "Odvisnost med velikostjo noge in težo",
    x = "Velikost noge",
    y = "Teža"
  )
```

## Naloga 3

***Preverite ali sta Teža in število ur športa na teden monotono povezani slučajni spremenljivki v populaciji.***

-   $H_0:$ število ur športa na teden in teža sta monotono povezani spremenljivki
-   $H_1:$ število ur športa na teden in teža nista monotono povezani spremenljivki

```{r}
df3 <- select(my.data, Weight, Sport_hours_per_week, Sex)
```

```{r}
#| code-fold: true
#| code-summary: test korelacije za študente
cor.test(
  x = {
    filter(df3, Sex == "male") |> select(Sport_hours_per_week) |> unlist()
  },
  y = {
    filter(df3, Sex == "male") |> select(Weight) |> unlist()
  },
  method = "spearman",
  alternative = "two.sided"
)
```

Vrednost 0.05 ne implicira monotone korelacije med težo in število ur športa na teden v populaciji študentov. To je razvidno tudi iz razpršenosti točk na grafu.

$H_0$ zavržemo v prid alternativne domneve $H_1$, saj so odstopanja statistično značilna.

```{r}
#| code-fold: true
#| code-summary: graf monotone korelacije med študenti
ggplot(
  data.frame(
    "w" = { filter(df3, Sex == "male") |> select(Weight) |> unlist() },
    "spw" = { filter(df3, Sex == "male") |> select(Sport_hours_per_week) |> unlist() }
  ),
  aes(x = spw, y = w)
) +
  geom_point() +
  geom_smooth() +
  labs(
    title = "Povezanost med težo noge in števila ur športa na teden v populaciji",
    x = "Število ur športa na teden",
    y = "Teža"
  )
```

```{r}
#| code-fold: true
#| code-summary: test korelacije za študentke
cor.test(
  x = {
    filter(df3, Sex == "female") |> select(Sport_hours_per_week) |> unlist()
  },
  y = {
    filter(df3, Sex == "female") |> select(Weight) |> unlist()
  },
  method = "spearman",
  alternative = "two.sided"
)
```

Vrednost 0.64 implicira, da obstaja visoka monotona korelacija med težo in število ur športa na teden v populaciji študentk. Točke na grafu so manj razpršene, kot pri študentih.

$H_0$ obdržimo, saj odstopanja niso statistično značilna.

```{r}
#| code-fold: true
#| code-summary: graf monotone korelacije med študentkami
ggplot(
  data.frame(
    "w" = { filter(df3, Sex == "female") |> select(Weight) |> unlist() },
    "spw" = { filter(df3, Sex == "female") |> select(Sport_hours_per_week) |> unlist() }
  ),
  aes(x = spw, y = w)
  ) +
  geom_point() +
  geom_smooth() +
  labs(
    title = "Povezanost med težo noge in števila ur športa na teden v populaciji",
    x = "Velikost noge",
    y = "Teža"
  )
```

## Naloga 4

***Preverite ali je zastopanost domačih ljubljenčkov v populaciji študentov različna od: pes 41%, mačka 33%, riba 10%, drugo 16%.***

```{r}
studenti <- filter(my.data, Sex == "male") |> select(Pet)

slice_sample(studenti, n = 10)
```

```{r}
pets <- studenti |>
  separate_wider_delim(
    delim = ", ",
    cols = Pet,
    names = c("a", "b", "c"),
    too_few = "align_start"
  ) |>
  map_df(str_to_lower)

slice_sample(pets, n = 10)
```

```{r}
# funkcija vrne število vrstic s `pet`
pet_count <- \(pet) {
  if (!is.character(pet)) {
    message("pet must be a character vector.")
    return(0)
  }
  pets |>
    unlist() |>
    grep(pattern = pet) |>
    length()
}
```

```{r}
pet_types <- c("dog", "cat", "fish", "other")
pets_freq <- sapply(pet_types, pet_count)
pets_freq
```

```{r}
chisq.test(x = pets_freq, p = c(0.41, 0.33, 0.10, 0.16), rescale.p = T)
```