---
author: "Jan Panjan"
title: "Laboratorijske vaje 2"
subtitle: "Statistika"
date: "18/10/2024"
---

# Temperature converter

Zapišite funkcijo, ki vam bo ob vnosu vrednosti temperature 
v Fahrenheitih vrnila temperaturo v Kelvinih. Formula za 
pretvarjanje K = ((F - 32) * (5/9)) + 273.15

```{r} 
convert_temp <- \(t_f) {
		((t_f - 32) * (5/9)) + 273.15
}

convert_temp(0)
convert_temp(1)
convert_temp(2)
```

# Sample averages

Naj podatki 8,9,5,19,150,7,9,1,13,15 predstavljajo vašo 
populacijo: 

```{r}
pop <- c(8,9,5,19,150,7,9,1,13,15)
```

---

1. Izračunajte povprečno vrednost in mediano populacije.

```{r}
mean(pop)
median(pop)
# ali
quantile(pop, 0.5)
```

---

2. Izvedite simulacijo, kjer 100 krat ponovite izbiranje 
enostavnega slučajnega vzorca velikosti 5 iz populacije. 
Dobljene podatke zapišite v matriko. Za vsak vzorec 100-ih 
ponovitev izračunajte povprečje in rezultate predstavite v 
histogramu. Iz računjate povprečno vrednost vzorčnega povprečja.

```{r}
rows <- 100
cols <- 5

mat <- matrix(0, rows, cols)
means <- rep(0, rows)

for (i in seq(1, rows)) {
		sample <- sample(pop, cols, replace = FALSE)

		mat[i, ] <- sample
		means[i] <- mean(sample)
}

hist(means)
mean(means)
```

---

3. Iz populacije izločite vrednost 150. Kaj se zgodi s povprečjem 
qn mediano populacije?

```{r} 
new_pop <- pop[-(which(pop == 150))]

mat2 <- matrix(0, rows, cols)
means2 <- rep(0, rows)

for (i in seq(1, rows)) {
		sample <- sample(new_pop, cols, replace = FALSE)

		mat2[i, ] <- sample
		means2[i] <- mean(sample)
}

hist(means2)
mean(means2)
```

# Poljedelstvo

Na spletni strani Statističnega urada Republike Slovenije poiščite podatke 
o površini namenjeni pridelavi poljščin kategorij Pšenica in pira, Ječmen, 
Oves, Koruza za zrnje, Fižol za zrnje, Krompir in Hmelj od leta 1991 do 
leta 2023.

---

1. Podatke očistite in pripravite za uporabo v R-ju. Pripravite .txt datoteko.

```{r} 
file <- read.delim("C:\\Users\\joene\\Documents\\progAAAAAAA\\statistika\\vaje\\lab-vaje\\vaje-1\\files\\poljscine.txt", row.names = 1)

knitr::kable(head(file))
```

---

2. Podatke uvozite v R. Podatke za pšenico prikažite grafično.

```{r} 
plot(file$Pšenica.in.pira, type = "b", xaxt = "n", xlab = "Leto", ylab = "Površina v ha", main = "Površina pridelave pšenice in pire")
axis(1, at = seq(1, 33, 2), labels = seq(1991, 2023, 2))
```

---

3. Izračunajte povprečje površine v hektarjih za vsako poljščino.

```{r} 
polja_means <- matrix(0, 7, 2)

for (i in 1:7) {
		polja_means[i, 2] = mean(file[, i])
}

polja_means[, 1] <- names(file)

polja_means
```

---

4. Podatke za koruzo razdelite v dve skupini po lastnem kriteriju in izračunajte
povprečno vrednost za vsako skupino.

```{r} 
koruza <- file$Koruza.za.zrnje
koruza_data <- list(A = koruza[1:10], B = koruza[-(1:10)])

lapply(koruza_data, mean)
```

---

5. Grafično predstavite podatke za hmelj in krompir v dveh dimenzijah.

```{r} 
plot(x = file$Hmelj, y = file$Krompir, xlab = "Hmelj (v ha površine)", ylab = "Krompir (v ha površine)", main = "Površina pridelave hmelja in krompirja")
```
