---
author: "Jan Panjan"
title: "Laboratorijske vaje 1"
output:
  html_document: default
---
<!-- R Commander Markdown Template -->

```{r echo=FALSE}
# include this code chunk as-is to set options
knitr::opts_chunk$set(comment=NA, prompt=TRUE, out.width=750, fig.height=8, fig.width=8)
library(Rcmdr)
library(car)
library(RcmdrMisc)
setwd("C:/Users/joene/Documents/progAAAAAAA/statistika/vaje/lab-vaje/vaje-1/")
```

### opening data

```{r}
data <- read.table("files/data.txt", 
                   header = T, 
                   stringsAsFactors = T, 
                   sep = "\t",
                   na.strings = "NA",
                   dec = ".",
                   strip.white = T)
```

### Histogram - Sports..hours.per.week

```{r}
with(data, Hist(Sport..hours.per.week., 
                scale = "frequency", 
                col = "darkgray"))
```

### Histogram - sport..hours.per.week with groups

```{r}
with(data, Hist(Sport..hours.per.week., 
                scale = "frequency", 
                groups = Smoking,
                breaks = "Sturges"
                )
     )
```

```{r}
with(data, Hist(Sport..hours.per.week., 
                scale = "frequency", 
                groups = Videogames,
                breaks = "Sturges"
                )
     )
```

### Histogram - Weight with groups

```{r}
with(data, Hist(Weight, 
                scale = "frequency", 
                groups = Sex,
                )
     )
```

### Bar plot - Videogames

```{r}
with(data, Barplot(Videogames,
                   by = Sex)) # style divided (default)
```

```{r}
with(data, Barplot(Videogames,
                   by = Sex,
                   style = "parallel"))
```

Polepšajmo plot.

```{r}
with(data, Barplot(Videogames,
                   by = Sex,
                   style = "parallel",
                   xlab = "Videogames",
                   ylab = "Frequency",
                   label.bars = T,
                   legend.pos = "topright")) 
```

legend positions: 

- "bottomright", 
- "bottom", 
- "bottomleft", 
- "left",
- "topleft", 
- "top", 
- "topright", 
- "right", 
- "center"

### Coloring plots

```{r}
library(colorspace)
```

### Pie chart: eye color

```{r}
with(data, piechart(Eye.Color))
```

Spet dajmo polepšati plot.

```{r}
# funkcija rainow_hcl sprejme integer, ki pomeni število različnih
# števil, ki naj jih naredi v plotu. Ker hočemo, da ima vsak atribut
# svojo barvo, moramo najti število različnih atributov
num_of_colors <- length(unique(data$Eye.Color))

with(data, piechart(Eye.Color,
                    main = "Eye.color",
                    col = rainbow_hcl(num_of_colors),
                    scale = "frequency"))
```

Za barve lahko uporabimo tudi funkcijo `palette`, ki vrne vektor barv.

```{r}
palette()
```

```{r}
with(data, piechart(Eye.Color,
                    main = "Eye.color",
                    col = palette()[2:6],
                    scale = "frequency"))
```


Default za scale je `percent`, `frequency` vrne navadne frekvence, `none` vrne samo imena atributov.

### Barplot za eye.color

```{r}
with(data, Barplot(Eye.Color,
                   label.bars = T))
```


```{r}
with(data, Barplot(Eye.Color,
                   by = Sex,
                   label.bars = T))
```

### Scatterplot: Weight ~ Height

```{r}
scatterplot(Weight~Height, data = data) 
```

Zdaj pa ga probajmo polepšati in odstraniti odvečne funkcije.

```{r}
scatterplot(Weight~Height, data = data, regLine = F)
```

```{r}
scatterplot(Weight~Height, data = data, regLine = F, boxplots = F)
```

```{r}
scatterplot(Weight~Height, data = data,
            regLine = F,
            boxplots = F,
            smooth = F)
```

Yippie.

### Summary

```{r}
summary(data)
```

