---
author: "Jan Panjan"
title: "Laboratorijske vaje 8"
subtitle: "Statistika 2024/25"
date: "12/12/2024"
---

# Naloga 1

Večji n => večja moč.

```{r}
library(pwr)

s <- sqrt((15^2 + 17^2) / 2)

pwr.t.test(d = (0-10)/s,
	power = 0.75,
	sig.level = 0.05,
	type = "two.sample",
	alternative = "less")
```

a) 

Kako lahko zniža št preiskovancev? uhh

b) 

```{r}
pwr.t.test(d = (0-10)/s,
	n = 30,
	sig.level = 0.05,
	type = "two.sample",
	alternative = "less")
```

c)

Kako vpliva effect size (d) na velikost vzorca?

```{r}
pwr.t.test(d = (0-5)/s,  # iz -10 na -5
	power = 0.75,
	sig.level = 0.05,
	type = "two.sample",
	alternative = "less")
```

Ogromno se poveča, saj iščemo manjšo razliko med vzorci.

```{r}
pwr.t.test(d = (0-10)/20,  # iz -10 na -5
	power = 0.75,
	sig.level = 0.05,
	type = "two.sample",
	alternative = "less")
```

Večja velikost učinka, manjše število preiskovancev potrebujemo.

d)

Graf moči testa v odvnisnosti velikosti vzorca pri $d = 0.7$

```{r}
pwr_t <- pwr.t.test(d = 0.7,
	n = seq(10, 100, 10),
	sig.level = 0.05,
	type = "two.sample",
	alternative = "two.sided")

plot(pwr_t$n, pwr_t$power, "b", xlab = "Sample size", ylab = "Power", 
	main = "Correlation between power and sample size in power test")
```

# Naloga 2

Delež je proportion v angleščini, zato bomo delali proportion test.

$$
\begin{gathered}
H_0 : p = 0.5 \\
H_1 : p \not = 0.5 \\
\end{gathered}
$$

```{r}
prop.test(x = 30, 
	n = 80, 
	p = 0.5, 
	alternative = "two.sided")
```

Kovanec je obtežen.

# Naloga 3

Simuliramo met kovanca.

```{r}
(cointoss <- sample(c(0,1), 140, replace = T))
```

Al pa z rbinom...

```{r}
(cointoss_rbinom <- rbinom(1, 140, 0.55))
prop.test(cointoss_rbinom, 140, p = 0.5)
```

# Naloga 4

```{r}
# n <- 50
# p_a <- 40/50
# p_b <- 25/50

prop.test(x = c(40, 25), n = c(50, 50), alternative = "two.sided")
```

prop1 = A, prop2 = B. Razlika med deležema kadilcev ni statistično
značilna.
