---
author: "Jan Panjan"
title: "Laboratorijske vaje 8"
subtitle: "Statistika 2024/25"
date: "12/05/2024"
---

# Ničelna in alternativna domneva

$H_0$ velja ali ne velja (velja $H_1$). Kljub temu lahko $H_0$ obržimo - če velja, 
tu ni napake. 

Če $H_0$ obržimo, kljub temu, da velja $H_1$, imamo napako prve vrste ($\alpha$). 

Če $H_0$ obržimo, kljub temu, da ne velja, je to napaka druge vrste ($\beta$). 

Če $H_0$ ne velja in je ne obržimo, ni napake - temu pravimo moč testa ($1 - \beta$).

$$
\begin{align}
&1. \quad P(H_0 \text{ zavrnemo} | H_0 \text{ velja}) = \alpha \\
&2. \quad P(H_0 \text{ obržimo} | H_0 \text{ ne velja}) = \beta \\
&3. \quad P(H_0 \text{ zavrnemo} | H_0 \text{ ne velja}) = 1 - \beta \\
\end{align}
$$

Hočemo, da je verjetnost 3 čim večja.

# Naloga 1.

> A company markets an eight week long weight loss program and claims that at the
> end of the program on average a participant will have lost 5 pounds. On the other
> hand, you have studied the program and you believe that their program is scienti cally
> unsound and shouldnât work at all. With some limited funding at hand, you want test
> the hypothesis that the weight loss program does not help people lose weight. Your
> plan is to get a random sample of people and put them on the program. You will
> measure their weight at the beginning of the program and then measure their weight
> again at the end of the program. Based on some previous research, you believe that
> the standard deviation of the weight di erence over eight weeks will be 5 pounds. You
> now want to know how many people you should enroll in the program to test your
> hypothesis.

Power of the test = $pwr$. Za preverjanje hipoteze, ali dieta učinkuje ali ne, bi
uporabili statistični test $T$. `pwr.t.test` je v library pwr.

```{r}
#| output: false
library(pwr)
```

Hočemo pokazati, da je razlika pred in po manjša kot 5.

$H_0: \mu_{po} - \mu_{pred} < - 5$

$H_1: \mu_{po} - \mu_{pred} > - 5$

---

S funckijo `pwr.t.test` izračunamo moč testa (glej gor). 

- `Type` parameter paired vzamemo, ko imamo **odvisne vzorce** (one, two, paired). 
- `Power` je 1 minus napaka druge vrste. 
- `d` je razlika med povprečji deljeno z standardno deviacijo (izraz).
- `sig.level` je napaka prve vrste.

```{r}
pwr.t.test(d = (0+5)/5, 
	power = 0.8, 
	sig.level = 0.05, 
	type = "paired", 
	alternative = "greater")
```

Za enostranski test potrebujemo manj ljudi. Moč testa je odvisen od velikosti vzorca,
od razlike, standardne deviacije in significance level (naš $\alpha$).

---

# Naloga 3

Upirabit moraš `t.test`.
