---
title: "Kviz 1"
author: "Jan Panjan"
format: pdf
---

```{r message=FALSE, warning=FALSE, include=FALSE}
library(Rcmdr)
library(tidyverse)
setwd("C:/Users/joene/Documents/progAAAAAAA/statistika/kvizi/01")
```

```{r}
my.data <- read.delim("data.txt")
```

```{r}
x <- 2
z <- 8

my.data <- my.data[unique(c(seq(x, nrow(my.data), 10), seq(z, nrow(my.data), 10))), ] %>%
  as.data.frame()
```

## Books..how.many.per.year

Narišite histogram spremenljivke Books..how.many.per.year. Kakšne oblike
je porazdelitev? Poročajte ustrezno mero središčnosti in mero variabilnosti glede na obliko porazdelitve. Utemeljite vašo odločitev.

```{r}
col <- my.data$Books..how.many.per.year
hist(col,
     xlab = "Books per year",
     breaks = 75,
     main = "Histogram od Books..how.many.per.year")
```

```{r}
Me <- median(col)
avg <- mean(col)
Me;avg
```

Porazdelitev je asimetrična (v desno).

**Mera središčnosti** - Mediana, saj imajo podatki osamelce, ki kvarijo vrednost aritmetične sredine in ker je porazdelitev asimetrična.

**Mera variabilnosti** - Interkvartilni razpon, zaradi osamelcev.

## Sport..hours.per.week..

Narišite okvir z ročaji spremenljivke Sport..hours.per.week.. Poročajte vse pomembne vrednosti iz grafa in jih interpretirajte. Ali vidite kakšen osamelec? Obrazložite izraz.

```{r}
col <- my.data$Sport..hours.per.week.

boxplot(col, 
        main = "Okvir z ročaji za ure športanja na teden",
        ylab = "Število ur [h]")

```

Max vrednost je 15, min vrednost je 0. Mediana je malo manj kot 5. Večina vrednosti se pojavi med cca 2.5 in 8. Mediana je manjša od aritmetične sredine,
torej je porazdelitev asimetrična (v desno).

Osamelci so vrednosti, ki se veliko razlikujejo od večine ostalih vrednosti.

## Obseg kroga

Napišite funkcijo, ki bo odvisna od vrednosti r in bo vrnila obseg kroga s
polmerom r. Izračunajte obseg kroga s polmerom r = x (kjer je x je zadnja števka vaše vpisne številke).

```{r}
obseg_kroga <- function(r) {
  return(2 * pi * r)
}

x <- 2
obseg_kroga(r = x)
```

## Razpoložljivi dohodek gospodinjstev

Na spletni strani Statističnega urada Republike Slovenije poiščite podatke za Razpoložljivi dohodek gospodinjstev (EUR), statistične regije, Slovenija, letno. Izberite podatke Povprečni dohodek na člana gospodinjstva za vse statistične regije (brez Slovenije), za vsa razpoložljiva leta in za Dohodek po socialnih transferjih. Očistite podatke in jih uvozite v R.

```{r}
df <- read.csv("sursi1.csv", sep = ";", dec = ".")
names(df)[-c(1,2)] <- 2008:2023
```

a) Naj podatki za leto 2023 predstavljajo vašo populacijo. Izračunajte populacijsko povprečje. Izvedite simulacijo, kjer 200-krat ponovite izbiranje vzorca velikosti 6 in narišite histogram vzorčnih povprečij.

```{r}
N <- df[, "2023"]
```

Populacijsko povprečje:

```{r}
mean(N)
```

Simulacija vzorcev:

```{r}
m <- 200
n <- 6

mat <- matrix(0, m, n)
means <- rep(0, m)

for (i in 1:m) {
  vzorec <- sample(N, 6, F)
  
  mat[i, ] <- vzorec
  means[i] <- mean(vzorec)
}

hist(means)
```

b) Predstavite podatke za statistično regijo `Obalno-kraška` grafično.

c) Na istem grafu predstavite podatke za regiji Osrednjeslovenska in
Pomurska. Kakšna je povprečna razlika teh dveh vrednosti skozi leta?

```{r}
ok <- df[df$STATISTIČNA.REGIJA == "Obalno-kraška", -(1:2)]
os <- df[df$STATISTIČNA.REGIJA == "Osrednjeslovenska", -(1:2)]
po <- df[df$STATISTIČNA.REGIJA == "Pomurska", -(1:2)]

simp <- \(vec){
  return(simplify(vec[1,]))
}

plot(x = names(ok), 
     y = simp(ok),
     type = "l", 
     xlab = "Leta", 
     ylab = "Dohodek", 
     ylim = c(min(ok), max(ok)),
     main = "Razpoložljivi dohodek v Obalno-kraški regiji",
     col = "blue")
lines(x = names(os), 
      y = simp(os),
      col = "red")
lines(x = names(po), 
      y = simp(po),
      col = "green")
legend("topleft", 
       legend = c("Obalno-kraška", "Osrednjeslovenska", "Pomurska"), 
       col = c("blue", "red", "green"),
       lty = 1)
```

Povprečna razlika vrednosti za osrednjeslovensko in pomursko regijo skozi leta:

```{r}
razlike <- {simp(vec = os) - simp(vec = po)} %>% {names(.) <- NULL; .}
mean(razlike)
```