---
title: "Lab vaje 5"
subtitle: "Statistika 2024/25"
author: "Jan Panjan"
format: html
---

```{r} 
#| output: false
library(Rcmdr)
```


$dnorm, pnorn, bnorm, rnorm.$

Default je 0,1 kot ima normalna porazdelitev.

### 2. tabela porazdelitvene funkcije ($F(x)$) standardno normalne porazdelitve

Porazdelitvena je $pnorm$, gremo npr. od -3 do 3 s step 0,01.

```{r}
z <- seq(-3, 3, 0.01)
plot(pnorm(z))
```

### 3.

```{r} 
density <- dnorm(z)
plot(density, type = "l", xaxt = "n", xlab = "vrednost Z")
```

### 4.

```{r}
n10 <- rnorm(10, 1200, 200)
n100 <- rnorm(100, 1200, 200)
n1000 <- rnorm(1000, 1200, 200)

hist(n10, breaks = 5)
hist(n100, breaks = 20)
hist(n1000, breaks = 50)
```

Z vzorcem velikosti 10 zelo težko prepoznamo normalno porazdelitev populacije.

### 5.

$qqnorm, qqplot$ - quantile-quantile plots idk. qqnorm uporabljamo, ko želimo izvedeti, če ima naš df normalno porazdelitev, qqplot pa ko primerjamo, ali imata dva df-ja isto porazdelitev.

```{r}
head(trees)
trees$Height
qqnorm(trees$Height)
qqplot(dnorm(z), trees$Height)
```

### 7.

```{r}
vzorec_1 <- rnorm(50, 1200, 200)
vzorec_2 <- rgeom(50, 0.4)
qqplot(vzorec_1, vzorec_2)
```

Čudna porazdelitev...