---
title: "Kviz 3"
subtitle: "Statistika 2024/25"
author: "Jan Panjan"
date: "12/12/2024"
output:
  html_document:
    toc: true
    theme: united
---

```{r message=FALSE, warning=FALSE, include=FALSE}
library(tidyverse)
library(pwr)
```

```{r, echo=F}
# helper function
matDisp <- function(namedVec) {
  names <- names(namedVec)
  vec <- setNames(namedVec, NULL)
  matrix(vec, dimnames = list(names, "Vrednost"))
}
```

# Branje podatkov

```{r}
data <- read.delim("data.txt")
```

```{r}
x <- 2
z <- 8

my.data <- data[unique(c(seq(x, nrow(data), 10), seq(z, nrow(data), 10))), ] %>%
  as.data.frame()
nrow(my.data)
```

<br>

# Naloga 1

```{r, echo=F}
# find Cohens d for t test
sample      <- my.data$Height
sample_mean <- mean(sample)
sample_sd   <- sd(sample)

val_d <- (sample_mean - 170) / sample_sd

t_test <- pwr.t.test(
  d = val_d,
  sig.level = 0.05,
  n = 105,
  type = "one.sample",
  alternative = "two.sided"
)
t_test
```

Vrednost $d = 0.2934223$ je relativno majhna, kar pomeni, da je razlika med vzorčnim
povprečjem (`sample_mean`) in populacijskim povprečjem (`mean(data$Height)`) precej
majhna glede na standardni odklon višin vzorca (`sample_sd`).

```{r, echo=F}
matDisp(namedVec = c(
  "Populacijsko povprečje" = mean(data$Height),
  "Vzorcno povprečje" = sample_mean,
  "Vzorčni standardni odklon" = sample_sd
))
```

Moč testa je $0.8459$, kar pomeni, da je $84.59 \%$ verjetnost, da je
ničelna hipoteza $H_0$ zavrnjena - razlika med vzorčnim in populacijskim
povprečjem je zanemarljiva. To pomeni, da so podatki statistično značilni.

<br>

Vsebinski sklep je torej, da **populacijsko povprečje ni (precej) različno
od $170 \ cm$**.

<br>

# Naloga 2

Da bi videli porazdelitev podatkov, sem uporabil histogram višin.
Opazno je, da graf ni povsem simetričen.

```{r, echo=F}
hist(sample, breaks = seq(150, 200, 2), col = "orange")
```

<br>

Poleg histograma lahko primerjam porazdelitev podatkov z normalno 
porazdelitvijo tudi s Q-Q grafom.

```{r, echo=F}
qqnorm(sample, col = "black")
qqline(sample, col = "blue")
```

<br>

Velja, da so podatki bolj ali manj normalno porazdeljeni, ko točke na grafu sledijo
premici (premica - normalna porazdelitev, točke - moji podatki). 

Opazno je, da pride do majhnega odklona pri robovih podatkov, toda še vedno sledi obliki
normalne porazdelitve, zaradi česar lahko sklepam, da so **podatki dokaj normalno porazdeljeni**.

<br>

# Naloga 3

```{r, echo=F}
n <- 200
samples <- matrix(0, nrow = n, ncol = 1)

for (i in 1:n) {
  binom_sample <- rgeom(n = 30, p = 0.5)
  samples[i, ] <- mean(binom_sample)
}

hist(samples, main = "Histogram 200 vrednosti vzorčnega povprečja", col = "orange")
```

<br>

Pričakovana vrednost $E$ geometrijske slučajne spremenljivke $X ~ Geom(p)$, se izračuna 
preko enačbe $E(X) = 1/p$. Predpostavljam, da je verjetnost uspešnega dogodka $0.5$.

Varianca $Var$ geometrijske slučajne spremenljivke $X \approx Geom(p)$, se izračuna 
preko enačbe $(1-p)/p^2$.

```{r, echo=F}
p <- 0.5
Ex <- 1 / p
VarX <- (1 - p) / p**p

matDisp(namedVec = c(
  "Pričakovana vrednost" = Ex,
  "Varianca" = VarX
))
```

Vrednosti vzorčnega povprečja so glede na histogram precej simetrično porazdeljene.
Porazdelitev lahko določim tudi s pomočjo mediane in aritmetičnega povprečja.

```{r, echo=F}
Me <- median(samples)
X_bar <- mean(samples)

matDisp(namedVec = c(
  "Mediana" = Me,
  "Aritmetično povprečje" = X_bar,
  "Razlika" = sqrt((Me - X_bar)**2)
))
```

Ker je razlika med vrednostima zanemaljiva, lahko 
**trdim, da je porazdelitev simetrična**.

<br>

# Naloga 4

> Ali se vrednost sladkorja v kriv za diabetike
> pred in po zdravljenju razlikuje?

Podatke sem dobil iz naslednjih virov:

-  <https://www.diabetes-zveza.si/diabetes-in-jaz/hba1c-vrednosti/>

- <https://en.wikipedia.org/wiki/Blood_sugar_level>

- <https://www.scribbr.com/statistics/t-test/#:~:text=When%20to%20use%20a%20t,pairwise%20comparison).>

```{r}
n <- 50
avg_B <- 5; avg_A <- 13
sd_B  <- 1;  sd_A <- 2

s_B <- rnorm(n = n, mean = avg_B, sd = sd_B)
s_A <- rnorm(n = n, mean = avg_A, sd = sd_A)
```

Ker imam dva odvisna vzorca in preučujemo 2 spremenljivki - $A$ (after) 
in $B$ (before) - na isti populaciji, bom uporabil dvostranski T-test.
Testiral bom ničelno domnevo $H_0: \mu_B = \mu_A$ 
($\mu_B = $ pop. povprečje pred zdavljenjem, $\mu_A = $ pop. povprečje po
zdravljenju).


```{r, echo=F}
t.test(
  x = s_B,
  y = s_A,
  paired = FALSE,
  alternative = "two.sided"
)
```

Vrednost `p-value < 2.2e-16` pomeni, da je verjetnost, da zavrnemo
ničelno hipotezo visoka. $95 \ %-$interval zaupanja je $(-9.26, -7.98)$, 
kar pomeni, da lahko s 95-procentno gotovostjo rečemo, da je razlika
povprečji v tem intervalu.

```{r, echo=F}
pwr.t.test(
  d = (avg_B - avg_A) / sd_B,
  sig.level = 0.01,  # alpha
  n = n,
  type = "two.sample",
  alternative = "two.sided"
)
```

Visoka vrednost `d = 8` pomeni, da je velika razlika med vzorcema.
Vrednost `power = 1` pomeni, da lahko test $100 \ %$ zagotovo zavrže
ničelno domnevo, če je ta napačna, oziroma, test je zelo močen.

<br>

Glede na zgornje ugotovitve lahko sklepam, da **zdravljenje zagotovo
deluje**. Z močjo testa sem zadovoljen. Bi pa dodal, da bi verjetno v
praksi dobil malo drugačne rezultate, saj sem izbral naključne vzorce
s podatki, ki morda niso zelo točni, kar se tudi pokaže v rezultatih
ob 100% moči testa.