---

---

#### 1. V R Studiu narišite tri grafe porazdelitvene funkcije binomske spremenljivke v odvisnosti od vrednosti p na način, da ročno definirate binomsko porazdelitev.

Binomsko štejemo uspeh v $n$ poskusih.

$$
X \approx Bin(n, p)
$$

Npr. metanje kovanca, metanje kocke... $X$ je število padlih šestic. 
Kocko mečemo 5-krat. $X$ je slučajna spremenljivka, saj lahko zasede možne
vrednosti med 1 in 6 ($X = 0,1,...,5$).

Verjetnost, da pade 0 šestic v vseh poskusih: $P(X=0) = ( \frac{5}{6} )^5$,
ker mečemo 5-krat. Verjetnost, da pade šestica je $\frac{1}{6}$.
Verjetnost, da pade ena šestica je $P(X=1) = \frac{1}{6} \times (\frac{5}{6})^4$.
Za 2 šestici: $P(X=2) = \binom{5}{2} \times (\frac{1}{6}^2) \times (\frac{5}{6})^3$

Formula za binomsko porazdelitev je torej:

$$
P(X=k) = \binom{n}{k} \times p^k \times (1 - p)^{n - k}
$$

---

Funckijo ročno definiram:

```{r}
binomska_porazdelitev <- \(p) {
  n = 100
  k = 40
  #return(binom(n, k) * p**k * (1 - p)**(n - k))
  return(choose(n, k) * p**k * (1 - p)**(n - k))
}

binom <- \(n, k) {
  return((factorial(n) / (factorial(k) * factorial(n - k))))
}

binomska_porazdelitev(0.50)
```

plot

```{r}
plot(binomska_porazdelitev(seq(0, 1, 0.01)))
```

#### 2. Raziščite pomen ukazov pbinom, rbinom, qbinom, dbinom.

```{r}
#?dbinom
#?pbinom
#?rbinom
#?qbinom
```

_dbinom gives the density, pbinom gives the distribution function, qbinom gives the quantile function and rbinom generates random deviates._

#### 3. S pomočjo ukaza rbinom kreirajte 100 naključnih števil na podlagi binomske porazdelitve in narišite histogram dobljenih podatkov.

```{r}
# rbinom(n, size, prob)

# 50 naključnih vrednosti iz binomske porazdelitve
(rb <- rbinom(100, 50, 0.8))
hist(rb, breaks = seq(30, 50))
```

#### 4. S pomočjo ukaza dbinom preverite ali se vaš histogram ujema s teoretično fukcijo gostote.

```{r}
sekv <- seq(30, 50)

hist(rb, breaks = sekv)
lines(sekv, dbinom(sekv, 50, 0.8) * 100, col = "green")
```

#### 5. Pobarvajte repe histograma. Kaj predstavljajo pobarvani repi?

```{r}
```

#### 6. Narišite graf fukcije, ki bo predstavljala $P(X \leq k)$ za nek določen delež k v odvisnosti od velikosti vzorca n za neko izbrano vrednost p.

```{r}

```

